臺灣高等法院刑事判決　　　　　　　　 96年度上訴字第543號
上　訴　人　臺灣臺北地方法院檢察署檢察官
被　　　告　乙○○
　　　　　　甲○○
共　　　同
選任辯護人　巨克安律師
上列上訴人因被告等貪污治罪條例等案件，不服臺灣臺北地方法
院95年度訴字第 282號，中華民國95年12月22日第一審判決（起
訴案號：臺灣臺北地方法院檢察署94年度偵字第11055號、第182
53號），提起上訴，本院判決如下：
    主  文
原判決撤銷。
乙○○連續公務員洩漏關於中華民國國防以外應秘密之消息，處
有期徒刑壹年；又共同經辦會計人員，以明知為不實之事項，而
填製會計憑證，處有期徒刑拾月。應執行有期徒刑壹年捌月。
甲○○連續盜用印文，足以生損害於公眾，處有期徒刑柒月；又
共同經辦會計人員，以明知為不實之事項，而填製會計憑證，處
有期徒刑玖月。應執行有期徒刑壹年貳月。
    事  實
一、乙○○自民國（下同）八十八年六月一日起至九十二年十一
    月十七日止，擔任國家安全局（下稱國安局）總務室採購組
    小組長，職司該局之採購事務，於九十二年十一月十七日以
    中校軍階退役後，自同年十二月一日起至九十三年十二月三
    十一日止，受聘擔任該局總務室有給職顧問，負責監辦該局
    之採購事務，並接受該局承辦採購人員對於採購相關事項之
    諮詢，為公務員。其因職務而知悉該局各該採購案之底價、
    領標、投標廠商之名稱與家數等足以造成限制競爭或不公平
    競爭之相關資訊，明知該等資訊涉及國家政府機關採購程序
    之公平、公開及採購之效益、功能與品質，攸關國家採購事
    務之公共利益，均屬關於中華民國國防以外應秘密之消息，
    其身為機關辦理採購之人員，依法應予保密，不得於開標前
    洩漏，竟基於洩漏國防以外秘密之概括犯意，自九十二年間
    起，連續於下列國安局採購案辦理招標開標、決標前，分別
    以電話口頭告知或行動電話傳送簡訊等方式，將上開應秘密
    之消息洩漏予三普股份有限公司（下稱三普公司）負責人連
    進隆、業務協理謝明俊或訊達電腦股份有限公司（下稱訊達
    公司）商用系統部經理甲○○：
  (一)關於「可攜式寬頻訊號分析錄存設備」採購案（案號：ＳＢ
    00－000－000）：
    緣國安局自九十二年六月十三日起，以公開招標方式，採購
    可攜式寬頻訊號分析錄存設備，謝明俊有意以三普公司名義
    投標，遂於同年七月九日開標、決標前某日，以電話徵詢乙
    ○○之意見，詎乙○○竟將該項採購之投標廠商家數告知謝
    明俊，而洩漏此應秘密之消息。嗣三普公司以新臺幣（下同
    ）六百二十九萬一千元之價格投標並得標。
　(二)關於「網路設備效能測試儀器」採購案（案號：ＳＢ00－
　　000－000）：
    緣國安局自九十二年七月二十四日起，以公開招標方式，採
    購網路設備效能測試儀器，核定底價為二百六十七萬三千六
    百元，預定於同年八月六日開標、決標，謝明俊有意以三普
    公司名義投標，遂於同年月五日下午三時九分許，以其所持
    用之門號0000000000號行動電話，撥打乙○○所
    持用之門號0000000000號行動電話，詢問該項採
    購之底價及投標廠商等資訊，詎乙○○竟以暗語向謝明俊洩
    漏該項採購之底價為二百六十七萬元及投標廠商之一為偉立
    資訊有限公司等應秘密之消息。嗣謝明俊因三普公司之貨源
    為美國ＡＣＴＥＲＮＡ產品，與國安局所定之規格不符，故
    未投標。
　(三)關於「東營區停車場地坪鋪設及畫線工程」採購案（案號：
　　ＳＢ00－000－000）：
    緣國安局自九十二年十月七日起，以公開招標方式，辦理東
    營區停車場地坪鋪設及畫線工程之採購，核定底價為三百萬
    元，預定於同年月十六日開標、決標，詎乙○○竟先後於同
    年九月二十四日上午九時四十二分許、四十三分許，以其所
    持用之門號0000000000號行動電話，二度傳送內
    容為「ＳＢ00－000－000東營區停車場底價三百萬
    元２５日開標」之簡訊予連進隆所持用之門號000000
    0000號行動電話，而將該項採購應秘密之底價消息洩漏
    予連進隆。嗣連進隆因三普公司並非經營營造業，故未投標
    。
  (四)關於「水晶報表產生器」採購案（案號：ＳＢ00－000
    －000）：
    緣國安局自九十二年十月六日起，以限制性招標（起訴書誤
    載為公開招標）方式，採購水晶報表產生器，核定底價為一
    百八十萬二千零四十五元，預定於同年月二十四日開標、決
    標，詎乙○○竟於同年月二十二日上午十時五十一分許，利
    用其所持用之門號0000000000號行動電話，將該
    項採購應秘密之底價消息，以傳送內容為「0000000
    元」之簡訊予甲○○所持用之門號0000000000號
    行動電話之方式，洩漏予甲○○。惟斯時甲○○已將訊達公
    司之投標文件付郵，不及更改投標價格，而訊達公司因投標
    價格超過底價致未能得標。
  (五)關於「新建辦公室工程」採購案（案號：ＳＢ00－000
    －000－0）及「冷氣空調系統」採購案（案號：ＳＢ0
    0－000－000）：
    緣國安局自九十二年十月二日起，以公開招標方式，辦理新
    建辦公室工程之採購，核定底價為三百四十五萬九千元，預
    定於同年月二十七日開標、決標；另自同年十月十五日起，
    以公開招標方式，採購冷氣空調系統，核定底價為一百四十
    萬三千六百零八元，預定於同年十一月七日開標、決標。詎
    乙○○竟於該等採購案開標前之同年十月二十七日上午十時
    一分許、三分許，以其所持用之門號0000000000
    號行動電話，二度傳送內容為「０１１－００７冷氣空調0
    000000；000－000－0新建辦公室00000
    00」之簡訊予連進隆所持用之門號0000000000
    號行動電話，而將上開二採購案應秘密之底價消息洩漏予連
    進隆。嗣連進隆因三普公司並無經營營造及冷氣空調業務，
    故未投標。
　(六)關於「會議室整修工程」採購案（案號：ＳＢ00－000
    －000）及「辦公室功能提昇工程」採購案（案號：ＳＢ
    00－000－000）：
    緣國安局自九十二年十月十三日起，以公開招標方式，辦理
    會議室整修工程及辦公室功能提昇工程之採購，核定底價分
    別為三百六十八萬四千二百五十元、四百三十三萬一千七百
    五十六元，預定於同年月二十八日開標、決標。詎乙○○竟
    於同年月二十七日上午十一時二十一分許，以其所持用之門
    號0000000000號行動電話，傳送內容為「０００
    －０４７台中辦公室提升0000000★000－000
    －0處會議室整修0000000」之簡訊予連進隆所持用
    之門號0000000000號行動電話，而將上開二採購
    案應秘密之底價消息洩漏予連進隆。嗣連進隆因三普公司並
    非經營營造業，故未投標。
  (七)關於「士林室靶場基地整建工程」採購案（案號：ＳＢ00
    －000－000）：
    緣國安局自九十二年十月十五日起，以公開招標方式，辦理
    士林室靶場基地整建工程之採購，核定底價為二百六十萬八
    千三百五十七元，預定於同年月三十一日開標、決標，詎乙
    ○○竟於同年月二十九日上午八時三十七分許，以其所持用
    之門號0000000000號行動電話，傳送內容為「１
    ００－０１５靶場整建0000000」之簡訊予連進隆所
    持用之門號0000000000號行動電話，而將該項採
    購應秘密之底價消息洩漏予連進隆。嗣連進隆因三普公司並
    非經營營造業，故未投標。
　(八)關於「彩色噴蠟網路印表機等五項裝備」採購案（案號：Ｓ
　　Ｂ00－000－000－0）：
    緣國安局自九十二年十一月十七日起，以限制性招標方式，
    採購彩色噴蠟網路印表機等五項裝備，預定於同年十二月二
    十四日下午三時十分許開標，訊達公司亦參與投標。嗣甲○
    ○於該採購案開標前之同日中午十二時十五分許，以電話詢
    問乙○○該項採購之投標廠商等相關資訊，詎乙○○竟將該
    項採購之投標廠商之一為聖森科技有限公司乙節告知甲○○
    ，而洩漏此應秘密之消息。嗣訊達公司以六十九萬九千八百
    六十元之價格得標，惟事後該項採購案其中之「高速Ａ３雙
    面規格（五十頁）高階掃描設備」因故廢標。
  (九)關於「中頻訊號矩陣切換器」採購案（案號：９３Ｍ000
  　00000－0）：
    緣國安局自九十三年四月十四日起，以公開招標方式，採購
    中頻訊號矩陣切換器，謝明俊有意以三普公司名義投標，遂
    於同年月二十九日開標、決標前某日，以電話徵詢乙○○之
    意見，詎乙○○竟將該項採購之投標廠商家數告知謝明俊，
    而洩漏此應秘密之消息。嗣三普公司以二百一十萬元之價格
    投標並得標。
二、甲○○自八十九年間起，擔任訊達公司商用系統部經理，負
    責銷售ＨＰ廠牌之筆記型電腦、個人電腦、伺服器及掃描器
    等週邊設備與該公司商用客戶（如教育單位或政府單位）等
    業務，而該公司自九十年間起亦屬中央信託局共同供應契約
    之參與廠商之一。嗣於九十二年三月間，乙○○向甲○○表
    示國安局急需ＨＰ　ＣＯＭＰＡＱ廠牌Ｎ６１０Ｃ型號及Ａ
    ｓｕｓ廠牌Ｍ２４００Ｅ型號筆記型電腦各一台，惟因內部
    簽核作業不及，故於尚未經主管批准之前，即先行交付該局
    之共同供應契約訂購單二紙予甲○○，供甲○○預先備貨之
    用。而甲○○明知政府機關以共同供應契約方式之採購流程
    ，係先由政府機關使用單位在中央信託局所公告之共同供應
    契約產品採購網站上，選擇欲採購之產品、廠商及價格，並
    經機關上級核准後，將訂購單傳真予中央信託局，經該局在
    訂購單上核章確認並編列序號後，再傳真予廠商安排交貨事
    宜，並回傳予使用單位，詎甲○○竟因急於交貨，不及待國
    安局內部批核及中央信託局確認通過，即基於盜用印文之概
    括犯意，連續於不詳時間在訊達公司內，將該公司檔存之其
    他業經中央信託局確認生效之共同供應契約訂購單正本上所
    蓋用之「中央信託局購料處交貨二科」印文加以影印後，黏
    貼於上開乙○○所交付之訂購單二紙上，並交付訊達公司之
    訂購部門安排交貨事宜，足以生損害於中央信託局對政府機
    關委辦採購管理之正確性（盜用之印文詳如附表所示）。惟
    因訊達公司訂購部門人員發覺其上並無中央信託局之確認序
    號，尚非正式之訂購單，而退還甲○○。嗣因國安局變更採
    購型號及數量，故前開採購皆未成案。
三、緣乙○○之友人陳盈璋於九十二年十二月間擬購買筆記型電
    腦一台，因知乙○○與相關廠商熟識，有以較低廉之價格購
    得筆記型電腦之管道，乃委託乙○○代為接洽購買事宜，乙
    ○○因而於同年月二十二日以電話與甲○○連絡，囑甲○○
    以訊達公司提供政府採購共同供應契約之優惠價格四萬五千
    八百元，出售ＨＰ廠牌ｎｘ７０００型號之筆記型電腦一台
    與陳盈璋。詎乙○○及甲○○均明知訊達公司所銷售之該筆
    記型電腦，實係由陳盈璋出資購買，並非國安局所採購，竟
    與訊達公司某經辦會計之人員共同基於填製不實會計憑證之
    犯意聯絡，由該經辦會計之人員以訊達公司銷售該筆記型電
    腦與國安局之名義，填製不實之會計憑證統一發票一張（一
    式二聯，買受人為國安局、品名為  ＤＮ８９５Ａ. ＲＯＡ
  　ＨＰ ＣＯＭＰＡＱ ＮＸ７０００ ＰＥＮＴＩＵＭＭ１.３
    Ｇ／３０Ｇ／２５６ＤＤＲ／８Ｘ、數量為一台、金額為四
    萬五千八百元、發票號碼為ＷＸ00000000、發票日
    期為九十二年十二月二十四日）後，除由訊達公司保留其中
    一聯（存根聯）供該公司存查報稅之用外，甲○○並將另一
    聯（客戶收執聯）銷毀，而未交付不知情之實際買受人陳盈
    璋收執。
四、案經法務部調查局臺北市調查處移送臺灣臺北地方法院檢察
    署檢察官偵查起訴。
    理  由
一、事實認定：
　(一)關於犯罪事實一：
　1.前揭犯罪事實一部分，業據被告乙○○於原審審理時坦承不
    諱，核與被告甲○○供述及證人謝明俊、連進隆證述情節相
    符（見九十四年度他字第一六八五號卷一第一一五頁反面至
    第一一六頁、第一三五至一三七頁、九十四年度他字第一六
    八五號卷二第三至四頁、第三四頁至第三五頁、第一五六至
    一五七頁、第一五九至一六０頁、九十四年度偵字第一八二
    五三號卷第八八至九０頁、原審卷第五六頁反面至第六０頁
    ），並有國安局開標議價決標廢標紀錄、決標公告、被告乙
    ○○所持用之門號0000000000號行動電話通訊監
    察作業報告表及簡訊內容附卷可稽（見九十四年度偵字第一
    八二五三號卷第三二、三三、五五至七七頁），而「機關辦
    理招標，不得於開標前洩漏底價、領標、投標廠商之名稱與
    家數及其他足以造成限制競爭或不公平競爭之相關資料」，
    為政府採購法第三十四條第二項所明定，前述國安局採購案
    之底價、投標廠商之名稱與家數等資訊，涉及國家政府機關
    採購程序之公平、公開及採購之效益、功能與品質，攸關國
    家採購事務之公共利益，自屬關於中華民國國防以外應秘密
    之消息，被告乙○○身為國安局辦理採購之人員，自應嚴守
    秘密，竟於該等採購開標前，分別以電話口頭告知或行動電
    話傳送簡訊等方式，將之透露予謝明俊、連進隆或被告甲○
    ○，顯已洩漏關於中華民國國防以外應秘密之消息。又被告
    乙○○之選任辯護人雖於本院審理時辯稱：本投標案為通信
    投標，係於九十二年六月二十三日十五時停止收受投標文件
    ，至九十二年六月二十四日九時三十分開標，即或被告乙○
    ○於該段間隔時間中將投標廠商之家數告知三普公司之承辦
    人謝明俊，惟三普公司早已將投標文件寄出，無法再為更改
    任何投標文件之情形下，被告所為，僅係與謝明俊討論分析
    競標廠商多寡及有無得標之機會而已，對於三普公司投標金
    額之決定及考量，因屬投標後始獲得之訊息，當不會發生任
    何影響云云，惟查，本件起訴並無九十二年六月二十四日開
    標之招標案，是辯護人上開所陳，已屬無據。又在開標前，
    系爭廠商縱已投標，而知悉底價、及廠商名稱、家數等其他
    競爭者之資料在後，然其若認先前投標金額不合適，仍可能
    透過其他廠商再行投標，而取得標案。況對已參與投標廠商
    而言，若知其中一家在開標前已得知上揭相關訊息，自會懷
    疑該招標案之公平性，是以法律嚴禁招標機關在開標前洩漏
    上開相關訊息，尚不得矯稱「無影響」，冀圖免其罪責。
  2.至公訴人認被告乙○○尚有洩漏前述「可攜式寬頻訊號分析
　　錄存設備」、「中頻訊號矩陣切換器」及「彩色噴蠟網路印
　　表機等五項裝備」採購案之預算金額予謝明俊或被告甲○○
　　等情，固為被告乙○○所是認，然依政府採購法第二十七條
　　第一項前段「機關辦理公開招標或選擇性招標，應將招標公
　　告或辦理資格審查之公告刊登於政府採購公報並公開於資訊
　　網路」及第三項「機關辦理採購時，應估計採購案件之件數
　　及每件之預計金額。預算及預計金額，得於招標公告中一併
    公開」之規定以觀，顯見政府機關採購案件之預算金額，得
    於招標公告中公開並刊登於政府採購公報及資訊網路，尚非
    應秘密之消息；參以證人謝明俊於原審審理時亦證稱：採購
    案件送至採購單位後，採購單位會公告，伊等會在公告上看
    見預算等語（見原審卷第五七頁），被告甲○○亦供稱：被
    告乙○○雖有打電話告知伊「彩色噴蠟網路印表機等五項裝
    備」採購案之預算金額，然當時已由國安局上網公告等語（
    見九十四年度他字第一六八五號卷二第一二一頁反面、第一
    五０頁），益徵上開三採購案件之預算金額，並非秘密，被
    告乙○○縱於該等採購開標前洩漏之，亦難逕以洩漏國防以
    外之秘密罪相繩，公訴人認採購案件之預算金額亦屬應秘密
    之消息，尚有誤會，併此敘明。
  (二)又前揭犯罪事實二部分，業據被告甲○○於原審及本院審理
    時自承在卷，核與被告乙○○所述情節相符，並有國安局共
    同供應契約訂購單二紙在卷可證（影本參見九十四年度偵字
    第一八二五三號卷第三０、三一頁），應堪認定。
　(三)至前揭犯罪事實三部分，亦據被告乙○○及甲○○於原審及
    本院審理時供認屬實，並經證人陳盈璋證述明確（見九十四
    年度他字第一六八五號卷一第八七至八八頁），復有統一發
    票在卷足憑（見原審卷第三六、三七頁），亦堪認定。
  (四)綜上所述，本件事證明確，被告乙○○及甲○○犯行均堪認
　  定，應予依法論科。
二、論罪科刑：
  (一)查被告乙○○行為後，刑法第十條業於九十四年二月二日修
    正公布，九十五年七月一日起施行。其中第二項關於公務員
    之定義，由「依法令從事於公務之人員」，修正為「一、依
    法令服務於國家、地方自治團體所屬機關而具有法定職務權
    限，以及其他依法令從事於公共事務，而具有法定職務權限
    者。二、受國家、地方自治團體所屬機關依法委託，從事與
    委託機關權限有關之公共事務者」，被告乙○○行為時，先
    後擔任國安局總務室採購組小組長及總務室有給職顧問，職
    司該局之採購事務，不論依修正前之刑法第十條第二項或修
    正後之同條第二項第一款，均屬公務員，先予敘明。核被告
    乙○○身為國安局辦理採購之公務員，明知政府機關採購案
    之底價、領標、投標廠商之名稱與家數等資訊，涉及國家政
    府機關採購程序之公平、公開及採購之效益、功能與品質，
    攸關國家採購事務之公共利益，均屬關於中華民國國防以外
    應秘密之消息，竟於採購案開標前，以電話口頭告知或行動
    電話傳送簡訊等方式洩漏予他人之所為，係犯刑法第一百三
    十二條第一項之公務員洩漏關於中華民國國防以外應秘密之
    消息罪。
  (二)被告甲○○將訊達公司檔存之其他業經中央信託局確認生效
    之共同供應契約訂購單正本上所蓋用之「中央信託局購料處
    交貨二科」印文加以影印後，擅自黏貼於國安局共同供應契
    約訂購單上，自足以生損害於中央信託局對政府機關委辦採
    購管理之正確性，核其所為，係犯刑法第二百十七條第二項
    之盜用印文罪。公訴意旨認應依同條第一項之偽造印文罪論
    處，然查前開印文係被告甲○○以影印方式套用，既屬中央
    信託局確認生效之共同供應契約訂購單上所蓋用真正印文之
    影本，而為無使用權之被告甲○○所非法移用者，自屬盜用
    之印文而非偽造之印文（最高法院九十四年度臺上字第四五
    六六號判決意旨參照），公訴意旨認應成立偽造印文罪，尚
    有未洽，惟此與起訴社會基本事實相同，爰依法變更起訴法
    條，併予敘明。
  (三)又被告乙○○及甲○○行為後，商業會計法業於九十五年五
    月二十四日修正公布，其中第七十一條第一款關於填製不實
    會計憑證之處罰規定，法定刑由「五年以下有期徒刑、拘役
    或科或併科新臺幣十五萬元以下罰金」，修正為「五年以下
    有期徒刑、拘役或科或併科新臺幣六十萬元以下罰金」，比
    較修正後商業會計法第七十一條第一款及修正前同款之規定
    ，適用修正前舊法之規定，對被告乙○○及甲○○較為有利
    ，依刑法第二條第一項前段之規定，自應適用舊法論處。再
    按營業稅法第三十二條規定，統一發票為營業人銷售貨物或
    勞務予買受人之會計憑證，被告乙○○及甲○○均明知訊達
    公司所銷售之筆記型電腦，實係由陳盈璋出資購買，並非國
    安局所採購，竟由訊達公司經辦會計之人員，以訊達公司銷
    貨與國安局之名義，填製不實之統一發票。核被告乙○○及
    甲○○此部分所為，均係犯修正前商業會計法第七十一條第
    一款之經辦會計人員填製不實會計憑證罪。又被告乙○○及
    甲○○行為後，刑法第三十一條第一項關於無身分或其他特
    定關係之共犯規定，業於九十四年二月二日修正公布，九十
    五年七月一日起施行，由原條文：「因身分或其他特定關係
    成立之罪，其共同實施或教唆幫助者，雖無特定關係，仍以
    共犯論」，修正為：「因身分或其他特定關係成立之罪，其
    共同實行、教唆或幫助者，雖無特定關係，仍以正犯或共犯
    論。但得減輕其刑」，依刑法第二條第一項規定，比較新、
    舊法結果，適用修正後新法之規定，對被告乙○○及甲○○
    較為有利，渠等二人與訊達公司經辦會計人員間，就前揭犯
    罪事實三之犯行有犯意聯絡及行為分擔，渠等二人雖不具身
    分，惟依刑法第三十一條第一項規定，仍成立共同正犯，並
    減輕其刑。
  (四)再查被告乙○○及甲○○行為後，刑法第五十六條連續犯之
    規定業於九十四年二月二日公布刪除，九十五年七月一日起
    施行。被告乙○○及甲○○之數犯罪行為，於新法施行後，
    應予分論併罰。此刪除雖非犯罪構成要件之變更，但顯已影
    響行為人刑罰之法律效果，自屬法律有變更，依刑法第二條
    第一項規定，比較新、舊法結果，仍應適用較有利於被告乙
    ○○及甲○○之行為時法律即舊法論以連續犯。被告乙○○
    先後多次洩密及被告甲○○先後二次盜用印文犯行，各時間
    緊接，所犯皆係構成要件相同之罪名，顯均係基於概括犯意
    為之，依修正前刑法第五十六條之規定，各以一罪論，並均
    加重其刑。
  (五)又被告乙○○所犯上開洩密及填製不實會計憑證二罪之間，
    犯意各別，行為互殊，應予分論併罰；被告甲○○所犯上開
    盜用印文及填製不實會計憑證二罪之間，亦犯意各別，行為
    互殊，應予分論併罰。
三、撤銷理由
    原審以被告二人犯罪事證明確，予以論罪科刑，固非無見，
    惟查：被告乙○○身為國安局辦理採購之人員，竟利用職務
    之便，於採購案開標前，將所知悉之採購案底價、領標、投
    標廠商之名稱與家數等資訊屢次洩漏予他人，破壞政府採購
    制度，影響政府機關採購程序之公平、公開，危害國家採購
    事務之公共利益，暨被告乙○○與甲○○共犯填製不實統一
    發票及被告甲○○盜用中央信託局購料處採購二科印文等，
    兩者先後相互為用，造成民眾對政府貪腐之觀念日深，其犯
    罪惡性均非輕，原審對被告二人量刑均屬過輕，被告甲○○
    為緩刑之諭知，亦有未妥。檢察官上訴意旨略以：關於「可
    攜式寬頻訊號分析錄存設備」採購案（即起訴書犯罪事實一
    （一）１部分）及關於「中頻訊號矩陣切換器採購案」（即
    起訴書犯罪事實一（一）２部分），被告乙○○就此兩標案
    洩漏關於中華民國國防以外應秘密之事項，同時構成圖利之
    行為；又關於「車輛耗材採購案」（即起訴書犯罪事實一（
    一）３部分），亦應成立刑法第132條第1項之洩密罪，而與
    其於認定成立瀆職罪章行為成立連續犯關係，依裁判上一罪
    處斷云云，固無理由，惟執上開原審對被告二人量刑均屬過
    輕，被告甲○○為緩刑之諭知，亦有未妥，指摘原判決不當
    ，為有理由，應由本院將原判決撤銷改判，爰審酌被告等犯
    罪之動機、目的、手段、所生之危害及犯後態度等一切情狀
    ，分別量處如主文第二、三項所示之刑。又被告乙○○及甲
    ○○行為後，刑法第五十一條第五款業經修正，提高多數有
    期徒刑合併應執行之刑不得逾三十年。被告於裁判確定前犯
    數罪，且均係於本次刑法修正施行前犯之，而刑法第五十一
    條第五款關於「宣告多數有期徒刑者，於各刑中之最長期以
    上，各刑合併之刑期以下，定其刑期。但不得逾二十年」之
    規定，既經修正為「宣告多數有期徒刑者，於各刑中之最長
    期以上，各刑合併之刑期以下，定其刑期。但不得逾三十年
    」，比較新舊法之結果，自以修正前之規定較有利於被告乙
    ○○及甲○○，依刑法第二條第一項前段，仍應適用渠等行
    為時即修正前刑法第五十一條第五款，定其應執行之刑。至
    如附表所示盜用之印文，既非偽造，自無從依刑法第二百十
    九條規定宣告沒收，併此敘明。
四、公訴意旨另以：(一)三普公司於九十二年七月間參標前述「可
    攜式寬頻訊號分析錄存設備」採購案，為確保得標，謝明俊
    乃於同年月九日結標前，以電話詢問被告乙○○參標本案之
    投標廠商名稱、標案預算、底價及出價範圍，被告乙○○明
    知三普公司有意參標，且謝明俊詢問之底價及投標廠商資料
    ，係國防以外應秘密事項，不得洩漏予他人，竟意圖為謝明
    俊及三普公司不法利益，將其職務上知悉之前開標案投標廠
    商、底價、預算金額，告知謝明俊，並囑謝明俊以七百餘萬
    元投標，即可得標；謝明俊獲悉前開資訊後，果依被告乙○
    ○洩漏之金額，計算進價成本及得標可能金額，而以六百二
    十九萬一千元投標並得標，使三普公司因而獲利一百二十五
    萬八千二百元（即六百二十九萬一千元乘以百分之二十，意
    即扣除成本後，三普公司可獲取之利潤）。(二)三普公司於九
    十三年四月間參標前述「中頻訊號矩陣切換器」採購案，為
    確保得標，謝明俊復於同年月二十九日結標前，詢問被告乙
    ○○本案投標廠商名稱、標案預算、底價及出價範圍等資訊
    ，被告乙○○明知三普公司亦有意投標，且該採購案為其監
    督之事務，而謝明俊詢問之底價及投標廠商資料，係國防以
    外應秘密事項，不得洩漏予他人，竟承前開圖利、洩密之概
    括犯意，意圖為謝明俊及三普公司不法利益，將其職務上知
    悉之前開標案投標廠商、底價、預算金額，告知謝明俊，並
    囑謝明俊以二百五十萬元以下投標，即可得標；謝明俊獲悉
    前開資訊後，果依被告乙○○洩漏之金額，計算投標金額，
    致三普公司以二百一十萬元得標，獲利四十二萬元（即二百
    一十萬元乘以百分之二十，意即扣除成本後，三普公司可獲
    取之利潤）。(三)國安局於九十二年十二月間招標「車輛耗材
    」採購案（案號：ＳＢ00－000－000），被告乙○
    ○為使民傑國際企業有限公司（下稱民傑公司，登記負責人
    蔡淑卿係謝明俊之妻妹，實際負責人洪介民為蔡淑卿之配偶
    ）得標，明知該採購案為其監督之事務，且底價及投標廠商
    資料係國防以外應秘密事項，不得洩漏予他人，竟意圖為民
    傑公司不法利益，將投標廠商富群汽車材料行標單啟封影印
    一份後，交予洪介民，民傑公司因而得知富群汽車材料行之
    投標金額為三十九萬二千零四十元，遂將原標價三十七萬四
    千二百六十五元修改為三十八萬九千九百五十五元，再予投
    標並得標，因而獲利一萬五千六百九十元。因認被告乙○○
    此部分所為，除涉犯刑法第一百三十二條第一項之公務員洩
    漏關於中華民國國防以外應秘密之消息罪嫌外，另涉犯貪污
    治罪條例第六條第一項第四款之圖利罪嫌云云。惟查：
  (一)關於「可攜式寬頻訊號分析錄存設備」採購案：
  1.訊據被告乙○○固坦承有於該項採購開標、決標前，將投標
    廠商家數洩漏予謝明俊之犯行，惟堅詞否認有洩漏投標廠商
    之名稱，且證人謝明俊於原審審理時證稱：伊有詢問被告乙
    ○○投標家數，但沒有問是哪幾家廠商等語明確（見原審卷
    第五七頁），足見被告乙○○並無洩漏該項採購投標廠商名
    稱至明。另政府採購案件之預算金額，並非應秘密之消息，
    已如前述，故被告乙○○縱告知謝明俊，亦無洩密可言。至
    被告乙○○雖有洩漏投標廠商家數之行為，然三普公司非僅
    以投標廠商家數決定投標金額，尚難逕認與獲利間有相當因
    果關係。公訴人指被告乙○○洩漏預算金額、投標廠商名稱
    及家數等秘密，圖利三普公司云云，已屬無據。
  2.又被告乙○○雖不否認有向謝明俊建議投標價格為七百餘萬
    元等情，惟堅詞否認有洩漏底價，而證人謝明俊於原審審理
    時係證稱：伊問被告乙○○這個案子大概多少錢，被告乙○
    ○只有說七百三十萬元，沒有跟伊說什麼，伊認為應該是指
    底價，得標後伊才知道原來底價是八百餘萬元等語（見原審
    卷第五八頁反面至第五九頁），而該項採購之核定底價為八
    百六十八萬元，此亦有卷附國安局開標議價決標廢標紀錄及
    決標公告可參（見九十四年度他字第一六八五號卷一第一二
    三頁、卷二第一八六頁），顯見被告乙○○所辯其僅建議謝
    明俊以七百餘萬元之價格投標，並未洩漏該採購案之底價乙
    節，應屬非虛。公訴人謂被告乙○○洩漏應秘密之底價以圖
    利三普公司云云，亦有誤會。
  3.至被告乙○○雖告知謝明俊以七百餘萬元之價格投標，惟事
    後謝明俊係以六百二十九萬一千元之價格投標並得標，此有
    證人謝明俊之證述及國安局開標議價決標廢標紀錄在卷可參
    （見原審卷第五七頁、九十四年度他字第一六八五號卷二第
    一八六頁），且證人謝明俊於原審審理時證稱：「（問：底
    價實際是八百多萬，與乙○○告訴你是七百三十萬，相差一
    百五十萬，有無覺得乙○○是騙你的？）他們是故意要廠商
    把價格拼低。」、「（問：乙○○告訴你可攜式寬頻訊號分
    析錄存設備採購案底價七百三十萬，為何你們用六百二十九
    萬一千元競標？）因為投標本來就是虛虛實實，我們會跟上
    游廠商討論，得到最優惠價格後，加上我們公司應有的利潤
    ，決定投標價格。（問：你們沒有把七百三十萬做為定底價
    的參考？）當然有，但我們參考的條件更多，我們還要經過
    內部計算。（問：你們公司是否有自己一套計算投標金額的
    方式，即使與底價不同，仍照你們公司的計算方式？）是的
    。」、「（問：既然在可攜式寬頻訊號分析錄存設備採購案
    ，乙○○跟你說七百三十萬底價，最後你們的價格為六百二
    十九萬一千元，價格相差一百萬，對於廠商而言，為何會相
    差一百萬的差價？）我如果相信他的價格，投下去沒有得標
    ，誰來負責。」等語（見原審卷第五九頁正、反面、第六０
    頁反面），顯見三普公司以六百二十九萬一千元投標，乃依
    其內部成本及利潤計算方式而定，其因而獲得利益，亦難逕
    認全係被告乙○○所圖謀給予者，自不得以被告乙○○曾建
    議謝明俊以七百餘萬元之價格投標，遽認其有直接或間接圖
    三普公司不法利益，因而使該公司獲得利益之犯行。被告乙
    ○○並無此部分圖利犯行，應堪認定。
  (二)關於「中頻訊號矩陣切換器」採購案：
  1.訊據被告乙○○固坦承有於該項採購開標、決標前，將投標
    廠商家數洩漏予謝明俊之犯行，惟堅詞否認有洩漏投標廠商
    之名稱，且證人謝明俊於原審審理時僅證稱其曾詢問被告乙
    ○○投標廠商之家數，而未提及被告乙○○有告知投標廠商
    之名稱乙節（見原審卷第五七頁反面），足證被告乙○○應
    無洩漏該項採購投標廠商名稱至明。另政府採購案件之預算
    金額，並非應秘密之消息，已如前述，故被告乙○○縱告知
    謝明俊，亦無洩密可言。至被告乙○○雖有洩漏投標廠商家
    數之行為，然此與三普公司得標獲利之間，亦難認有相當因
    果關係。公訴人指被告乙○○洩漏預算金額、投標廠商名稱
    及家數等秘密，圖利三普公司云云，已屬無據。
  2.又被告乙○○雖不否認有向謝明俊建議投標價格為二百五十
    萬元以下等情，惟堅詞否認有洩漏底價，而證人謝明俊於原
    審審理時係證稱：伊問被告乙○○這個案子大概多少錢，被
    告乙○○說二百五十萬元左右，伊認為應該是指底價等語（
    見原審卷第五八頁反面至第五九頁），然該項採購之核定底
    價為二百六十二萬零五百八十三元，此有卷附國安局開標議
    價決標廢標紀錄及決標公告可證（見九十四年度他字第一六
    八五號卷一第一二四頁、卷二第一八七頁），顯見被告乙○
    ○並未洩漏該採購案之底價。
  3.至被告乙○○雖告知謝明俊以二百五十萬元左右之價格投標
    ，惟事後謝明俊係以二百一十萬元之價格投標並得標，此有
    證人謝明俊之證述及國安局開標議價決標廢標紀錄在卷可參
    （見原審卷第五九頁反面、九十四年度他字第一六八五號卷
    二第一八七頁），且證人謝明俊於原審審理時證稱：「（問
    ：中頻訊號矩陣切換器採購案乙○○告訴你二百五十萬底價
    ，是否如你所述，你們公司有一套自己計算方式？）是的。
    （問：可攜式寬頻訊號分析錄存設備採購案，乙○○告訴你
    的底價和實際底價差一百多萬，既然乙○○所說已經不可信
    ，為何在中頻訊號矩陣切換器採購案，還要再詢問乙○○底
    價？）去探詢與案子相關的訊息，是業務該做的，不管如何
    我都會去問。（問：中頻訊號矩陣切換器採購案的乙○○告
    訴你二百五十萬，你還是以此作為底價？）我想是作為底價
    的參考。」、「（問：中頻訊號矩陣切換器採購案，乙○○
    告訴你二百五十萬，你們是以二百一十萬得標，是否很接近
    ？）差四十幾萬，以比例而言，差距蠻大的。」等語（見原
    審卷第五九頁反面至第六０頁），顯見三普公司以二百一十
    萬元投標，亦係依循其內部成本及利潤計算方式而定，其因
    而獲得利益，難認有何不法可言，自不得以被告乙○○曾建
    議謝明俊以二百一十萬元之價格投標，遽認其有直接或間接
    圖三普公司不法利益，因而使該公司獲得利益之犯行。被告
    乙○○並無此部分圖利犯行，亦堪認定。
  (三)關於「車輛耗材」採購案：
  1.查國安局於九十二年間擬採購車輛耗材，因該項採購預算及
    預計金額為四十二萬九千九百七十元，屬「逾公告金額十分
    之一未達公告金額之採購」，該局乃依「中央機關未達公告
    金額採購招標辦法」第二條第一項第三款「公開徵求廠商提
    供報價或企畫書」規定辦理招標，遂自九十二年十二月八日
    起，以上網公開徵求廠商提供報價，擇符合需要者進行議價
    或比價之方式辦理招標事宜，嗣於公開取得報價單截止收件
    期限即同年月十五日以前，計有富群汽車材料行、宏良交通
    器材有限公司（下稱宏良公司）及民傑公司等三家廠商，分
    別以三十九萬二千零四十元、四十五萬三千五百五十元及四
    十一萬一千四百六十五元報價，經使用單位審查結果，上開
    廠商均符合需求（即資格審查），乃由國安局承辦採購人員
    依上開報價取各項最低單價，核定底價為三十九萬零四十元
    ，並通知上開合格廠商投標（即第二階段價格標），嗣於同
    年月二十五日開標結果，民傑公司以三十八萬九千九百五十
    五元之價格投標，低於富群汽車材料行之三十九萬二千零四
    十元（宏良公司則放棄投標）而得標等情，業據證人即國安
    局承辦本案採購人員林榮旭於原審審理時證述明確（見原審
    卷第二五一頁至第二五三頁反面），並有卷附國安局九十五
    年七月六日（０九五）潔全字第００一００二三號書函所附
    該採購案卷資料可稽（見原審卷第七八至二二六頁）。
  2.公訴人雖以：被告乙○○將富群汽車材料行標單啟封影印一
    份後，交與民傑公司實際負責人洪介民，民傑公司因而得知
    富群汽車材料行之投標金額為三十九萬二千零四十元，遂將
    原投標價格三十七萬四千二百六十五元修改為三十八萬九千
    九百五十五元，再予投標並得標云云，且本案經法務部調查
    局臺北市調查處持原審核發之搜索票，前往普揚國際有限公
    司（與民傑公司同址）執行搜索結果，固扣得富群汽車材料
    行及宏良公司就本採購案所提出之投標清單（見九十四年度
    綠保管字第二二五九號扣押物編號伍之９，影本參見九十四
    年度他字第一六八五號卷二第四八至五三頁），惟查：
  (1)被告乙○○辯稱：本案民傑公司得標後，因價格過低，洪介
    民乃向國安局承辦人員林榮旭要求提供相關廠商之投標參考
    價格，以利其向上游廠商研議壓低價格，經林榮旭向伊反應
    ，伊才交付富群汽車材料行及宏良公司於第一階段報價之投
    標清單供洪介民參考等情，與證人洪介民於原審審理時證述
    ：民傑公司於九十二年底參與國安局車輛耗材採購案並得標
    後，因某些細項不敷成本，且交貨非整批交，而係分批交，
    且一年度很長，物價會波動，伊不想承包，有意退標，當時
    國安局承辦人員表示不能作決定，需找上級長官即被告乙○
    ○，伊因而認識被告乙○○，被告乙○○不同意伊廢標，並
    表示如廢標，伊會被停權二年，沒收保證金，故被告乙○○
    要求伊自行與供貨廠商議價；而廠商要求伊提供依據，方可
    議價，故被告乙○○才將富群汽車材料行及宏良公司之投標
    清單影本交給伊，作為議價之用等語（見原審卷第六一頁反
    面、第六二頁反面、第六三頁、第六四頁），暨證人林榮旭
    於原審審理時所證：當時有一家得標廠商來電稱金額很低，
    第二階段已得標，但不想履約，因國安局係分批叫貨，採購
    金額不大，故廠商不想作，伊當時認為如不履約，按法律伊
    得沒收履約保證金，伊要求該廠商去找伊長官即被告乙○○
    ，後續由被告乙○○處理，印象中被告乙○○有提供決標後
    其他廠商之報價資料給得標廠商參考，得標廠商之用意是希
    望在決標後作單價分析時，必須符合市場行情，印象中被告
    乙○○稱廠商表示有些單價報不出來，因此需要提供資料給
    廠商參考，因一般廠商決標後，往往會反悔，覺得報價太低
    ，廠商會找伊等協調，伊等會給廠商看其他廠商之資料，表
    示其他廠商只有報這個價格，另廠商也會表示某種產品找不
    到供應商，是否可參考其他廠商供應商之報價，讓廠商可以
    去找，故被告乙○○要求伊提供其他廠商之投標資料給得標
    廠商參考，伊遂提供第一階段詢價之標單資料；印象中被告
    乙○○在第一階段及第二階段投標過程中，並無向伊詢問關
    於本案之投標細節，亦未向伊調取相關投標資料或要求伊提
    供本案資料作參考等情互核相符（見原審卷第二五一頁至第
    二五三頁），且查前述於民傑公司扣得之富群汽車材料行及
    宏良公司投標清單（參見九十四年度他字第一六八五號卷二
    第四八至五三頁），核與國安局檔存之公開徵求廠商提供報
    價單（即第一階段詢價時）富群汽車材料行及宏良公司提出
    報價之投標清單相符（見原審卷第一七八至一八０、第一八
    五至一八七頁國安局函送之投標清單），益證被告乙○○所
    辯：伊係於本採購案決標後，因得標廠商要求提供其他廠商
    之投標參考價格，以利向上游廠商研議壓低價格，伊才交付
    富群汽車材料行及宏良公司於第一階段報價所提出之投標清
    單供參乙節，尚屬非虛。
  (2)按政府採購法第三十四條第四項固明定「機關對於廠商投標
    文件，除供公務上使用或法令另有規定外，應保守秘密」，
    惟按同法第六條第一項規定「機關辦理採購，應以維護公共
    利益及公平合理為原則，對廠商不得為無正當理由之差別待
    遇」；同條第二項復明定「辦理採購人員於不違反本法規定
    之範圍內，得基於公共利益、採購效益或專業判斷之考量，
    為適當之採購決定」。承前所述，被告乙○○於本採購案決
    標後，因得標廠商民傑公司反應價格偏低，欲放棄得標資格
    ，為免該採購案廢標，需重啟招標程序，徒增無謂之採購成
    本，方提供其他投標廠商即富群汽車材料行及宏良公司「報
    價時」所提出之投標清單，已難認屬係交付廠商「投標時」
    之投標文件而洩密。再退步言之，被告之目的乃俾利得標廠
    商民傑公司向上游供貨廠商協調爭取較優惠之價格，乃基於
    公共利益、採購效益及專業判斷之考量所為之採購決定，對
    國安局並無不利，難謂有何不法，要不得逕以洩密、圖利罪
    相繩。
  (3)至公訴人雖以：證人即富群汽車材料行負責人蔡蕙好證稱「
    其投標後，國安局承辦人員於開標前復以標單遺失為由，要
    求其補送標單一份，故其依指示於投標當日重謄一份標單參
    標，以致有二份標單標價相同、筆跡卻不同之情形」，顯見
    被告乙○○為圖利民傑公司，而於開標前將富群汽車材料行
    標單啟封供洪介民參考，致洪介民得悉富群汽車材料行標價
    （三十九萬二千零四十元），較民傑公司原標價（三十七萬
    四千二百六十五元）為高，因而調升民傑公司標價為三十八
    萬九千九百五十五元，以增加一萬五千六百九十元之利潤云
    云，惟查：
  前述車輛耗材採購案，係以公開徵求廠商提供報價，擇符合
    需要者進行議價或比價之方式辦理招標，故參標廠商除需於
    公開取得報價單截止收件期限前，提出投標清單作為報價之
    用，以利採購機關承辦人員據以核定底價外，尚應於使用單
    位審查符合資格後，再行提出投標清單進行投標，意即分二
    階段投標，已如前述，故國安局承辦人員於開標前要求證人
    蔡蕙好再提出一份投標清單，實係基於該採購案之招標方式
    而為，難謂有何不法，且依國安局檔存之本採購案相關資料
    以觀，確留有證人蔡蕙好以富群汽車材料行名義，先後於詢
    價（報價）階段及開標階段所填具之投標清單各一份（見原
    審卷第一七八至一八０頁係第一份即詢價階段所提出，第一
    六二至一六四頁係第二份即開標階段所提出），顯見證人蔡
    蕙好所證：國安局承辦人員稱標單遺失，要求伊補送一份云
    云，係出於誤會，尚難遽採，從而公訴人據此部分證言，推
    論被告乙○○有於開標前啟封富群汽車材料行標單並交付洪
    介民參考之洩密、圖利犯行，已屬無稽。
  另於民傑公司扣得之該公司投標清單所載投標總價為三十七
    萬四千二百六十五元（影本見九十四年度他字第一六八五號
    卷二第四四至四七頁），與民傑公司實際投標價格（三十八
    萬九千九百五十五元）互核不符，且前述扣案之民傑公司投
    標清單所列某些細項價格雖有增減修改之情形，惟據證人洪
    介民於原審審理時證稱：該份扣案之投標清單，並非民傑公
    司送國安局投標之清單，因送出去之版本不會有修改情形，
    此份清單可能係伊公司之草稿，其上所載細項價格修改之原
    因，包括機油規格不符，伊以為可用礦物油替代，但使用單
    位稱要合成油，故伊需調整單價，事後伊考量成本上之問題
    ，就某些細項價格作增減修改，在成本上抓一個平衡，並以
    修改後之價格三十八萬九千九百五十五元投標，當時伊尚未
    取得富群汽車材料行之投標資料等語（見原審卷第六二頁至
    第六四頁反面），是公訴人徒以：前述扣案之民傑公司投標
    清單所列細項價格有修改情形，且該公司實際投標價格，較
    此份清單所載略高為由，推認民傑公司係因被告乙○○於開
    標前洩漏富群汽車材料行投標資料，始調高實際投標價格以
    增加獲利云云，亦屬無據。本案公訴人既未舉證證明被告乙
    ○○係於開標前提供富群汽車材料行之投標清單與洪介民，
    自難認被告乙○○有洩漏其他廠商標單秘密以圖民傑公司不
    法利益之犯行，尚不得逕以洩密及圖利罪名相繩。
  (四)此外，復查無其他積極證據足資證明被告乙○○有此部分洩
    密圖利犯行，本件不能證明被告乙○○犯此部分罪行，惟公
    訴意旨認此部分與本案起訴經論罪之被告乙○○洩密部分，
    有想像競合犯之裁判上一罪關係，爰不另為無罪之諭知，附
    此敘明。
據上論斷，應依刑事訴訟法第369條第1項前段、第364條、第299
條第1項前段、第 300條，修正前商業會計法第71條第1款，刑法
第11條、第2條第1項、第28條、第132條第1項、第217條第2項、
第31條第1項、修正前刑法第56條、第51條第5款，判決如主文。
本案經檢察官王壬貴到庭執行職務。
中　　華　　民　　國　　96　　年　 　4　　月　　30　　日
　　　　　　　　　刑事第一庭審判長法　官   蔡  長  溪
　　　　　　　　　　　　　　　　  法　官   林  俊  益
　　　　　　　　　　　　　　　　  法　官   陳  春  秋
以上正本證明與原本無異。
乙○○就公務員洩漏關於中華民國國防以外應秘密之消息罪、鄭
淑玲就盜用印文罪部分，不得上訴。
其餘如不服本判決，應於收受送達後十日內向本院提出上訴書狀
，其未敘述上訴之理由者並得於提起上訴後十日內向本院補提理
由書（均須按他造當事人之人數附繕本）。
                                  書記官  李  家  敏
中　　華　　民　　國　　96　　年　　5 　　月　　4 　　日
附錄：本案論罪科刑法條全文
中華民國刑法第132條
公務員洩漏或交付關於中華民國國防以外應秘密之文書、圖畫、
消息或物品者，處3年以下有期徒刑。
因過失犯前項之罪者，處1年以下有期徒刑、拘役或3百元以下罰
金。
非公務員因職務或業務知悉或持有第 1項之文書、圖畫、消息或
物品，而洩漏或交付之者，處1年以下有期徒刑、拘役或3百元以
下罰金。
中華民國刑法第217條
偽造印章、印文或署押，足以生損害於公眾或他人者，處 3年以
下有期徒刑。
盜用印章、印文或署押，足以生損害於公眾或他人者，亦同。
修正前商業會計法第71條
商業負責人、主辦及經辦會計人員或依法受託代他人處理會計事
務之人員有左列情事之一者，處五年以下有期徒刑、拘役或科或
併科新台幣15000元以下罰金：
一  以明知為不實之事項，而填製會計憑證或記入帳冊者。
二  故意使應保存之會計憑證、帳簿報表滅失毀損者。
三  意圖不法之利益而偽造、變造會計憑證、帳簿報表內容或撕
    毀其頁數者。
四  故意遺漏會計事項不為記錄，致使財務報表發生不實之結果
    者。
五  其他利用不正當方法，致使會計事項或財務報表發生不實之
    結果者。
附表：盜用之印文
┌───────┬──────────┬───────┐
│   印文字樣   │    印文所在位置    │   印文數量   │
├───────┼──────────┼───────┤
│              │國安局九十二年三月二│              │
│              │十六日共同供應契約訂│     一枚     │
│中央信託局購料│購單                │              │
│處交貨二科    ├──────────┼───────┤
│              │國安局九十二年三月二│              │
│              │十七日共同供應契約訂│     一枚     │
│              │購單                │              │
└───────┴──────────┴───────┘
